---
title: "Indicadores no R indicadores de outras formas de trabalho na PNADC anual"
author: "Italo Mendonça"
date: "27-novembro-2024"
output:
   bookdown::html_document2:
    toc: true
    toc_float: true
    number_sections: true
    df_print: kable
    fig_caption: TRUE
editor_options:
  markdown:
    wrap: 72
bibliography: references.bib
csl: associacao-brasileira-de-normas-tecnicas-ufrgs.csl
---

```{r setup, include=FALSE}
knitr::opts_chunk$set(echo = TRUE)  # Esta linha de código é usada para definir opções globais para todos os trechos de código (chunks) encontrados no documento. o argumento "echo = TRUE" indica que o código contido em cada chunk deve ser exibido no documento final gerado a partir do arquivo R Markdown. Ou seja, quando o documento for renderizado (convertido para um formato final como PDF, HTML, etc.), o código R que foi escrito dentro de cada chunk aparecerá ao lado dos resultados de sua execução.
```

O objetivo deste tutorial é extrair os dados amostrais da PNADC anual de
outras formas de trabalho com auxílio do pacote PNADcIBGE [@PNADcIBGE].

# Pergunta orientadora

Tabela 5442 - Rendimento médio mensal real das pessoas de 14 anos ou mais de idade ocupadas na semana de referência com rendimento de trabalho, habitualmente e efetivamente recebidos no trabalho principal, por grupamento de atividade no trabalho principal

# Base de dados e conferência dos dados

Os dados necessários para responder a pergunta proposta estão presentes
na quinta visita da PNADC.

```{r dados, echo=TRUE, warning=FALSE}
# carrega as bibliotecas
library(PNADcIBGE) # Carrega o pacote PNADcIBGE
library(survey) # Carrega o pacote survey
library(dplyr) # Carrega o pacote dplyr
library(knitr) # Carrega o pacote knitr

# definição de variáveis - cria um vetor com as variáveis que serão importadas da PNADc
variaveis_selecionadas <- c(
  "UF",
  "VD4001",
  "VD4002",
  "V4013",
  "VD4020",
  "VD3005",
  "V4012",
  "VD4007",
  "VD4009",
  "VD4010",
  "VD4011",
  "VD4012",
  "VD4013",
  "VD4016",
  "V2007",
  "V2010",
  "V2009",
  "VD4039",
  "VD3004",
  "VD3005",
  "VD4019",
  "VD4035"
)

# importando os dados do servidor do IBGE
dadosPNADc <- get_pnadc(year = 2022,
                        interview = 5,
                        vars = variaveis_selecionadas, defyear=2023, defperiod=4, labels=TRUE, deflator=TRUE)

options(survey.lonely.psu = "adjust", encoding="UTF-8")

# Opção de vizualização de números
# A linha de código a seguir instrui o ambiente a evitar a notação científica ao
# imprimir números. Isso significa que números muito grandes ou muito pequenos
# serão exibidos na sua forma completa, sem a utilização do formato exponencial
# (como 1e+10 ou 1e-10).

options(scipen = 999)

# modifica e cria variáveis
dadosPNADc$variables <- dadosPNADc$variables %>%
  mutate(
    one = 1,
    ocupados = 1 * (
      VD4002 == "Pessoas ocupadas"
    ),
     desocupados = 1 * (
      VD4002 == "Pessoas desocupadas"
    ),
    rend = as.numeric(VD4016),
    raca_cor = case_when(
      V2010 == "Preta" | V2010 == "Parda" ~ "Preta ou parda",
      V2010 == "Amarela"  |
        V2010 == "Indígena" | V2010 == "Ignorado" ~ "Outras",
      V2010 == "Branca" ~ "Branca"
    ),
    anosest = as.numeric(VD3005),
          faixa_anosest = case_when(VD3005 < 1 ~ "0SemInstrucao",
                                                   VD3005 >= 1 & VD3005 < 5 ~ "de1a4anos",
                                                   VD3005 >= 5 & VD3005 < 9 ~ "de5a8anos",
                                                   VD3005 >= 9 & VD3005 < 12 ~ "de9a11anos",
                                                   VD3005 >=12 ~ "de12a+anos"),
          faixa_anosest2 = case_when(VD3005 >= 0 & VD3005 < 12 ~ "de0a11anos",
                                                   VD3005 >=12 ~ "de12a+anos"),
    faixa_idade = case_when((V2009 >= 14 &
                               V2009 <= 29) ~ "0De14a29anos",
                            (V2009 >= 30 &
                               V2009 <= 44) ~ "de30a44anos",
                            (V2009 >= 45 &
                               V2009 <= 59) ~ "de45a59anos",
                            (V2009 >= 60) ~ "de60a+anos"
    ),
    estratos_geogr = case_when((
      Estrato == "3110213" |
        Estrato == "3110113" |
        Estrato == "3110112" |
        Estrato == "3110212" |
        Estrato == "3110111" |
        Estrato == "3110211"
    ) ~ "01-Belo Horizonte",
    (
      Estrato == "3120011" |
        Estrato == "3120013" |
        Estrato == "3120020" |
        Estrato == "3120012"
    ) ~ "02-Entorno metropolitono de BH",
    (Estrato == "3130011" |
       Estrato == "3130012" |
       Estrato == "3130020") ~ "03-Colar metropolitano de BH",
    (Estrato == "3140010" |
       Estrato == "3140020") ~ "04-RIDE de Brasília em Minas",
    (
      Estrato == "3151011" |
        Estrato == "3151012" |
        Estrato == "3151013" |
        Estrato == "3151021" |
        Estrato == "3151022" |
        Estrato == "3151023"
    ) ~ "05-Sul de Minas",
    (
      Estrato == "3152011" |
        Estrato == "3152012" |
        Estrato == "3152013" |
        Estrato == "3152021" |
        Estrato == "3152022"
    ) ~ "06-Triângulo Mineiro",
    (
      Estrato == "3153011" |
        Estrato == "3153012" |
        Estrato == "3153013" |
        Estrato == "3153021" |
        Estrato == "3153022" |
        Estrato == "3153023"
    ) ~ "07-Mata de Minas Gerais",
    (
      Estrato == "3154011" |
        Estrato == "3154012" |
        Estrato == "3154013" |
        Estrato == "3154021" |
        Estrato == "3154022" |
        Estrato == "3154023"
    ) ~ "08-Norte de Minas",
    (
      Estrato == "3155011" |
        Estrato == "3155012" |
        Estrato == "3155013" |
        Estrato == "3155021" |
        Estrato == "3155022" |
        Estrato == "3155023"
    ) ~ "09-Vale do Rio Doce",
    (
      Estrato == "3156011" |
        Estrato == "3156012" |
        Estrato == "3156013" |
        Estrato == "3156021" |
        Estrato == "3156022"
    ) ~ "10-Central"
    )
  )


```
Tabela 5442 - Rendimento médio mensal real das pessoas de 14 anos ou mais de idade ocupadas na semana de referência com rendimento de trabalho, habitualmente e efetivamente recebidos no trabalho principal, por grupamento de atividade no trabalho principal

Agricultura, pecuária, produção florestal, pesca e aquicultura

```{r dados, echo=TRUE, warning=FALSE}

media_massa_nominal_1 <- svyby(~rend, by = ~estratos_geogr, subset(dadosPNADc, VD4002=="Pessoas ocupadas" & VD4010=="Agricultura, pecuária, produção florestal, pesca e aquicultura"), svymean, na.rm=TRUE)

media_massa_nominal_cv1 <- round(cv(svyby(~rend, by = ~estratos_geogr, subset(dadosPNADc, VD4002=="Pessoas ocupadas" & VD4010=="Agricultura, pecuária, produção florestal, pesca e aquicultura"), svymean, na.rm=TRUE))*100,1)

knitr::kable(media_massa_nominal_1,
             caption = "Massa de rendimento mensal nominal média habitual recebida - por posição na ocupação - Agricultura, pecuária, produção florestal, pesca e aquicultura - Minas Gerais - 2022 - Trabalho principal")

knitr::kable(media_massa_nominal_cv1,
             caption = "Coeficiente de variação - Massa de rendimento mensal nominal média habitual recebida - por posição na ocupação - Agricultura, pecuária, produção florestal, pesca e aquicultura - Minas Gerais - 2022 - Trabalho principals")

```

Indústria geral

```{r dados, echo=TRUE, warning=FALSE}

media_massa_nominal_2 <- svyby(~rend, by = ~estratos_geogr, subset(dadosPNADc, VD4002=="Pessoas ocupadas" & VD4010=="Indústria geral"), svymean, na.rm=TRUE)

media_massa_nominal_cv2 <- round(cv(svyby(~rend, by = ~estratos_geogr, subset(dadosPNADc, VD4002=="Pessoas ocupadas" & VD4010=="Indústria geral"), svymean, na.rm=TRUE))*100,1)

knitr::kable(media_massa_nominal_2,
             caption = "Massa de rendimento mensal nominal média habitual recebida - por posição na ocupação - Indústria geral - Minas Gerais - 2022 - Trabalho principal")

knitr::kable(media_massa_nominal_cv2,
             caption = "Coeficiente de variação - Massa de rendimento mensal nominal média habitual recebida - por posição na ocupação - Indústria geral - Minas Gerais - 2022 - Trabalho principal")

```

Construção

```{r dados, echo=TRUE, warning=FALSE}

media_massa_nominal_3 <- svyby(~rend, by = ~estratos_geogr, subset(dadosPNADc, VD4002=="Pessoas ocupadas" & VD4010=="Construção"), svymean, na.rm=TRUE)

media_massa_nominal_cv3 <- round(cv(svyby(~rend, by = ~estratos_geogr, subset(dadosPNADc, VD4002=="Pessoas ocupadas" & VD4010=="Construção"), svymean, na.rm=TRUE))*100,1)

knitr::kable(media_massa_nominal_3,
             caption = "Massa de rendimento mensal nominal média habitual recebida - por posição na ocupação - Construção - Minas Gerais - 2022 - Trabalho principal")

knitr::kable(media_massa_nominal_cv3,
             caption = "Coeficiente de variação - Massa de rendimento mensal nominal média habitual recebida - por posição na ocupação - Construção - Minas Gerais - 2022 - Trabalho principal")

```

Comércio, reparação de veículos automotores e motocicletas

```{r dados, echo=TRUE, warning=FALSE}

media_massa_nominal_4 <- svyby(~rend, by = ~estratos_geogr, subset(dadosPNADc, VD4002=="Pessoas ocupadas" & VD4010=="Comércio, reparação de veículos automotores e motocicletas"), svymean, na.rm=TRUE)

media_massa_nominal_cv4 <- round(cv(svyby(~rend, by = ~estratos_geogr, subset(dadosPNADc, VD4002=="Pessoas ocupadas" & VD4010=="Comércio, reparação de veículos automotores e motocicletas"), svymean, na.rm=TRUE))*100,1)

knitr::kable(media_massa_nominal_4,
             caption = "Massa de rendimento mensal nominal média habitual recebida - por posição na ocupação - Comércio, reparação de veículos automotores e motocicletas - Minas Gerais - 2022 - Trabalho principal")

knitr::kable(media_massa_nominal_cv4,
             caption = "Coeficiente de variação - Massa de rendimento mensal nominal média habitual recebida - por posição na ocupação - Comércio, reparação de veículos automotores e motocicletas - Minas Gerais - 2022 - Trabalho principal")

```

Transporte, armazenagem e correio

```{r dados, echo=TRUE, warning=FALSE}

media_massa_nominal_5 <- svyby(~rend, by = ~estratos_geogr, subset(dadosPNADc, VD4002=="Pessoas ocupadas" & VD4010=="Transporte, armazenagem e correio"), svymean, na.rm=TRUE)

media_massa_nominal_cv5 <- round(cv(svyby(~rend, by = ~estratos_geogr, subset(dadosPNADc, VD4002=="Pessoas ocupadas" & VD4010=="Transporte, armazenagem e correio"), svymean, na.rm=TRUE))*100,1)

knitr::kable(media_massa_nominal_5,
             caption = "Massa de rendimento mensal nominal média habitual recebida - por posição na ocupação - Transporte, armazenagem e correio - Minas Gerais - 2022 - Trabalho principal")

knitr::kable(media_massa_nominal_cv5,
             caption = "Coeficiente de variação - Massa de rendimento mensal nominal média habitual recebida - por posição na ocupação - Transporte, armazenagem e correio - Minas Gerais - 2022 - Trabalho principal")

```

Transporte, armazenagem e correio

```{r dados, echo=TRUE, warning=FALSE}

media_massa_nominal_6 <- svyby(~rend, by = ~estratos_geogr, subset(dadosPNADc, VD4002=="Pessoas ocupadas" & VD4010=="Alojamento e alimentação"), svymean, na.rm=TRUE)

media_massa_nominal_cv6 <- round(cv(svyby(~rend, by = ~estratos_geogr, subset(dadosPNADc, VD4002=="Pessoas ocupadas" & VD4010=="Alojamento e alimentação"), svymean, na.rm=TRUE))*100,1)

knitr::kable(media_massa_nominal_6,
             caption = "Massa de rendimento mensal nominal média habitual recebida - por posição na ocupação - Alojamento e alimentação - Minas Gerais - 2022 - Trabalho principal")

knitr::kable(media_massa_nominal_cv6,
             caption = "Coeficiente de variação - Massa de rendimento mensal nominal média habitual recebida - por posição na ocupação - Alojamento e alimentação - Minas Gerais - 2022 - Trabalho principal")

```

Informação, comunicação e atividades financeiras, imobiliárias, profissionais e administrativas

```{r dados, echo=TRUE, warning=FALSE}

media_massa_nominal_7 <- svyby(~rend, by = ~estratos_geogr, subset(dadosPNADc, VD4002=="Pessoas ocupadas" & VD4010=="Informação, comunicação e atividades financeiras, imobiliárias, profissionais e administrativas"), svymean, na.rm=TRUE)

media_massa_nominal_cv7 <- round(cv(svyby(~rend, by = ~estratos_geogr, subset(dadosPNADc, VD4002=="Pessoas ocupadas" & VD4010=="Informação, comunicação e atividades financeiras, imobiliárias, profissionais e administrativas"), svymean, na.rm=TRUE))*100,1)

knitr::kable(media_massa_nominal_7,
             caption = "Massa de rendimento mensal nominal média habitual recebida - por posição na ocupação - Informação, comunicação e atividades financeiras, imobiliárias, profissionais e administrativas - Minas Gerais - 2022 - Trabalho principal")

knitr::kable(media_massa_nominal_cv7,
             caption = "Coeficiente de variação - Massa de rendimento mensal nominal média habitual recebida - por posição na ocupação - Informação, comunicação e atividades financeiras, imobiliárias, profissionais e administrativas - Minas Gerais - 2022 - Trabalho principal")

```

Administração pública, defesa e seguridade social

```{r dados, echo=TRUE, warning=FALSE}

media_massa_nominal_8 <- svyby(~rend, by = ~estratos_geogr, subset(dadosPNADc, VD4002=="Pessoas ocupadas" & VD4010=="Administração pública, defesa e seguridade social"), svymean, na.rm=TRUE)

media_massa_nominal_cv8 <- round(cv(svyby(~rend, by = ~estratos_geogr, subset(dadosPNADc, VD4002=="Pessoas ocupadas" & VD4010=="Administração pública, defesa e seguridade social"), svymean, na.rm=TRUE))*100,1)

knitr::kable(media_massa_nominal_8,
             caption = "Massa de rendimento mensal nominal média habitual recebida - por posição na ocupação - Administração pública, defesa e seguridade social - Minas Gerais - 2022 - Trabalho principal")

knitr::kable(media_massa_nominal_cv8,
             caption = "Coeficiente de variação - Massa de rendimento mensal nominal média habitual recebida - por posição na ocupação - Administração pública, defesa e seguridade social - Minas Gerais - 2022 - Trabalho principal")

```

Educação, saúde humana e serviços sociais

```{r dados, echo=TRUE, warning=FALSE}

media_massa_nominal_9 <- svyby(~rend, by = ~estratos_geogr, subset(dadosPNADc, VD4002=="Pessoas ocupadas" & VD4010=="Educação, saúde humana e serviços sociais"), svymean, na.rm=TRUE)

media_massa_nominal_cv9 <- round(cv(svyby(~rend, by = ~estratos_geogr, subset(dadosPNADc, VD4002=="Pessoas ocupadas" & VD4010=="Educação, saúde humana e serviços sociais"), svymean, na.rm=TRUE))*100,1)

knitr::kable(media_massa_nominal_9,
             caption = "Massa de rendimento mensal nominal média habitual recebida - por posição na ocupação - Educação, saúde humana e serviços sociais - Minas Gerais - 2022 - Trabalho principal")

knitr::kable(media_massa_nominal_cv9,
             caption = "Coeficiente de variação - Massa de rendimento mensal nominal média habitual recebida - por posição na ocupação - Educação, saúde humana e serviços sociais - Minas Gerais - 2022 - Trabalho principal")

```

Outros Serviços

```{r dados, echo=TRUE, warning=FALSE}

media_massa_nominal_10 <- svyby(~rend, by = ~estratos_geogr, subset(dadosPNADc, VD4002=="Pessoas ocupadas" & VD4010=="Outros Serviços"), svymean, na.rm=TRUE)

media_massa_nominal_cv10 <- round(cv(svyby(~rend, by = ~estratos_geogr, subset(dadosPNADc, VD4002=="Pessoas ocupadas" & VD4010=="Outros Serviços"), svymean, na.rm=TRUE))*100,1)

knitr::kable(media_massa_nominal_10,
             caption = "Massa de rendimento mensal nominal média habitual recebida - por posição na ocupação - Outros Serviços - Minas Gerais - 2022 - Trabalho principal")

knitr::kable(media_massa_nominal_cv10,
             caption = "Coeficiente de variação - Massa de rendimento mensal nominal média habitual recebida - por posição na ocupação - Outros Serviços - Minas Gerais - 2022 - Trabalho principal")

```

Outros Serviços

```{r dados, echo=TRUE, warning=FALSE}

media_massa_nominal_11 <- svyby(~rend, by = ~estratos_geogr, subset(dadosPNADc, VD4002=="Pessoas ocupadas" & VD4010=="Serviços domésticos"), svymean, na.rm=TRUE)

media_massa_nominal_cv11 <- round(cv(svyby(~rend, by = ~estratos_geogr, subset(dadosPNADc, VD4002=="Pessoas ocupadas" & VD4010=="Serviços domésticos"), svymean, na.rm=TRUE))*100,1)

knitr::kable(media_massa_nominal_11,
             caption = "Massa de rendimento mensal nominal média habitual recebida - por posição na ocupação - Serviços domésticos - Minas Gerais - 2022 - Trabalho principal")

knitr::kable(media_massa_nominal_cv11,
             caption = "Coeficiente de variação - Massa de rendimento mensal nominal média habitual recebida - por posição na ocupação - Serviços domésticos - Minas Gerais - 2022 - Trabalho principal")

```

Atividades mal definidas

```{r dados, echo=TRUE, warning=FALSE}

media_massa_nominal_12 <- svyby(~rend, by = ~estratos_geogr, subset(dadosPNADc, VD4002=="Pessoas ocupadas" & VD4010=="Atividades mal definidas"), svymean, na.rm=TRUE)

media_massa_nominal_cv12 <- round(cv(svyby(~rend, by = ~estratos_geogr, subset(dadosPNADc, VD4002=="Pessoas ocupadas" & VD4010=="Atividades mal definidas"), svymean, na.rm=TRUE))*100,1)

knitr::kable(media_massa_nominal_12,
             caption = "Massa de rendimento mensal nominal média habitual recebida - por posição na ocupação - Atividades mal definidas - Minas Gerais - 2022 - Trabalho principal")

knitr::kable(media_massa_nominal_cv12,
             caption = "Coeficiente de variação - Massa de rendimento mensal nominal média habitual recebida - por posição na ocupação - Atividades mal definidas - Minas Gerais - 2022 - Trabalho principal")

```